【裁判字號】    96,易,1853
【裁判日期】    970131
【裁判案由】    妨害名譽
【裁判全文】
臺灣臺北地方法院刑事判決              96年度易字第1853號
    公  訴  人  臺灣臺北地方法院檢察署檢察官
    被      告  乙○○
    選任辯護人  張泰昌律師
                陳淑玲律師
上開被告因妨害名譽案件，經檢察官聲請簡易判決處刑（九十六
年度偵字第一二六三○號），本院認不宜以簡易判決處刑，改依
通常程序審理，判決如下：
    主  文
乙○○公然侮辱人，處拘役伍拾捌日，如易科罰金，以銀元佰
元即新臺幣玖佰元折算壹日，減為拘役貳拾玖日，如易科罰金，
以銀元佰元即新臺幣玖佰元折算壹日。
    事  實
一、乙○○係臺北市○○○路四八三號I-MORE新生代社區管理委
    員會第三屆及第四屆之主任委員，丙○○為第二屆主任委員
    ，於民國九十五年六月二日下午二時四十分許，乙○○在上
    開社區大廳處，自上開社區第三屆副主任委員丁○○處輾轉
    聽聞丙○○曾向丁○○表示其為難廠商請款之陳述，即前往
    丙○○與戊○○、庚○○、己○○商談事務所在處即上開不
    特定多數人得以共見共聞之社區中庭，欲質問丙○○，於質
    問過程中，因丙○○以欲與他人商談事務為由要求乙○○離
    開該處，乙○○竟基於公然侮辱人之犯意，以「幹你娘」之
    語公然侮辱丙○○，丙○○因而亦以「幹你娘」之語回罵乙○○（丙○○公然侮辱部分，經本院以九十六年度簡字第一
    二六號判處罰金新臺幣八千元確定）。
二、案經丙○○訴請臺灣臺北地方法院檢察署檢察官偵查起訴。
    理  由
一、訊據被告乙○○固坦稱其為上開社區管理委員會主委，曾於
    上開時間，在上開地點與告訴人發生爭執等情，惟矢口否認
    有何公然侮辱之犯行，並辯稱：伊並未以幹你娘三字辱罵告
    訴人，告訴人於警詢、偵查及審理中所述前後不一，且與證
    人戊○○、己○○、庚○○所述亦有不合等語，經查：
  (一)證據能力部分：
  (1)內政部警政署刑事警察局九十六年十一月十二日以刑鑑字第
    ○九六○一七一五七八號函附測謊鑑定書：
  按法院或檢察官得囑託醫院、學校或其他相當之機關、團體
    為鑑定，或審查他人之鑑定，並準用第二百零三條至第二百
    零六條之一之規定；其須以言詞報告或說明時，得命實施鑑
    定或審查之人為之。第一百六十三條第一項、第一百六十六
    條至第一百六十七條之七、第二百零二條之規定，於前項由
    實施鑑定或審定之人為言詞報告或說明之情形準用之，為刑
    事訴訟法第二百零八條所明定。本案係本院於審理中因被告
    之聲請而囑託內政部警政署刑事警察局對被告進行測謊，有
    本院九十六年八月三十日所發北院錦刑正九六易一八五三字
    第○九六○○一三六八四號函附卷可稽，足見本案之測謊屬
    於刑事訴訟法上所稱之鑑定方法。
  復按測謊鑑定，係依一般人在說謊時，會產生遲緩、緊張、
    不安等心理波動現象，而以科學方法，由鑑定人利用測謊儀
    器，將受測者之情緒波動反應情形加以紀錄，用以判別受測
    者之供述是否真實，故測謊鑑定結果，於符合下列要件：1.
    鑑定人具備專業之知識技能，2.復事先獲得受測者之同意，
    3.所測試之問題及其方法又具專業可靠性時，4.測謊儀器運
    作正常，5.受測人身心狀態正常，雖不能採為判決之唯一及
    絕對的依據，但仍具有證據能力而得供裁判之佐證（關於要
    件1.至3.參見最高法院八十八年度臺上字第二九三六號、第
    五○三八號、九十一年度臺上字第三七一號判決要旨；要件
    1.至5.參見最高法院九十年度臺上字第三九六九號、九十一
    年度臺上字第二三五○號判決意旨）。查本件係被告聲請測
    謊鑑定而經本院囑託內政部警政署刑事警察局對被告進行鑑
    定，施測時被告仍同意進行測謊，且被告於施測前亦對施測
    人員表示當時之身體狀況「OK」，有本院九十六年八月二十
    七日準備程序筆錄、內政部警政署刑事警察局測謊儀器測試
    具結書在卷可參，而鑑定之施測人員蕭志平係中央警察大學
    刑事系、私立中原大學心理學系畢業，曾經內政部警政署刑
    事警察局七級測謊技術講習班、內政部警政署九十年度刑事
    技術人員講習訓練合格、且曾赴美接受測謊訓練並取得結業
    證書，自九十年起在內政部警政署刑事警察局測謊組服務迄
    今，足認上開施測人員確實具備測謊之專業知識技能；而本
    件係以熟悉測試法、區域比對法進行施測，先由施測人員於
    測前與被告會談，經以Polygraph 儀器先以熟悉測試法檢測
    被告之圖譜生理反應情形正常，並讓被告熟悉測試流程，再
    以區域比對法測試，並以數據分析法比對，並有相關圖譜分
    析量化表、測試圖譜附卷可佐，是堪認本案測試之問題具專
    業性及可靠性，測謊儀器良好且運作正常，並無外界干擾，
    被告受測時身心狀況亦無不佳，測謊報告書具備形式有效之
    要件，應認有證據能力，是被告之選任辯護人爭執上開測謊
    鑑定無證據能力，難認有據，不能採取。
  (2)其餘部分：
    被告對於公訴人所提之證據資料及以下本院作為判斷依據之
    其餘各項證據資料，均同意或不爭執其證據能力，本院審酌
    該等言詞供述及書面作成時之情況認為適當，均無不宜作為
    證據之情事，依刑事訴訟法第一百五十九條之五規定，均得
    作為證據。
  (二)實體認定部分：
  (1)告訴人丙○○於警詢中陳稱：案發當時，伊與戊○○、己○○、庚○○在社區中庭談事情時，被告來勢洶洶地到中庭向
    伊大聲質問關於廠商請款事宜，伊就向被告表示要開會，現
    在沒時間，請被告以後再說，被告就說此處亦為其住處，為
    何要離開，戊○○就向被告表示有事好好講，不要那麼兇，
    被告很生氣要往大廳方向走，又突然回頭質問伊，並對伊說
    ：「幹你娘！」等語（見臺灣臺北地方法院檢察署九十五年
    度他字第五三三六號卷第二九頁、第三○頁）；告訴人丙○○於偵查中陳稱：伊向丁○○談到請款事後即走到社區中庭
    去，被告就突然走過來問伊，要伊把事情講清楚，因為伊當
    天約朋友要講事情，就請被告先離開，被告就說那是其住處
    ，為何要離開，後來是被告先罵伊幹你娘，伊才回罵被告等
    語（見同上卷第六○頁）；告訴人於本院審理中結證稱：案
    發當天伊有在社區大廳向丁○○提到廠商請款的事，講完後
    即前往社區中庭與友人戊○○會面，戊○○並於當日介紹伊
    認識己○○、庚○○，社區中庭是社區住戶及外面訪客都可
    出入之處，後來過沒多久，被告就從伊背後衝過來質問伊，
    要伊把事情說清楚，伊對被告說今天有事無法跟被告交談，
    被告就堅持一定要與伊談，伊請被告走，並向被告說今日絕
    對不與被告談，被告就說該處為其住處，為何要走，伊就表
    示那伊走好了，便將桌面收一收要離開，被告就離開，伊與
    戊○○、己○○、庚○○坐下來準備要談話，伊準備要吃便
    當時，被告又氣沖沖地回頭走過來對伊說：「幹，你給我講
    清楚！」當時伊有很清楚聽到被告說：「幹」字，其他的字
    是比較含糊帶過，戊○○就出面要調停，伊之後才再罵被告
    等語（見本院卷第三三頁、第三四頁）；證人戊○○於警詢
    中陳稱：被告與告訴人當時都有說三字經「幹你娘」等語（
    見臺灣臺北地方法院檢察署九十五年度他字第五三三六號卷
    第三九頁、第四○頁）；證人戊○○於偵查中結證稱：案發
    當時，伊、己○○、庚○○與告訴人約在社區中庭談事情，
    而告訴人之前並不認識己○○、庚○○，接著，伊就看到被
    告走過來，用很壞的態度質問告訴人，告訴人就表示今日有
    事不願與被告講，後來被告與告訴人就發生爭執，伊有聽到
    被告罵：「幹你娘！你跟我說清楚。」告訴人也有罵被告：
    「幹你娘！」而被告一直問被告敢不敢再講一次，告訴人就
    再罵一次等語（見同上卷第六一頁）；證人戊○○於本院審
    理中結證稱：伊與告訴人為朋友關係，已結識二十幾年，案
    發當天，被告有與告訴人互罵髒話，伊記得很清楚是被告先
    罵告訴人：「幹你娘！你給我說清楚。」被告罵「幹你娘」
    三字時是咬牙切齒，但比較小聲，伊可以確定是罵「幹你娘
    」，而當時被告第一次氣沖沖過來時，伊還想讓座給被告，
    被告坐下去並與告訴人發生爭執，告訴人請被告離開，後面
    還有伊不認識之二、三人進來將被告拉開，被告離開一下又
    衝回來罵上開三字經等語（見本院卷第三四頁背面至第三六
    頁）；證人庚○○於偵查中結證稱：案發當天，伊透過戊○○之介紹認識告訴人，此次為第一次見面，後來伊看到被告
    走過來質問告訴人，告訴人就表示說在談話，請告訴人離開
    ，但被告不肯離開，一直質問告訴人，被告有罵告訴人：「
    幹你娘」，並叫告訴人有種再罵罵看，告訴人就回罵等語（
    見臺灣臺北地方法院檢察署九十六年度他字第三八九六號卷
    第一八頁）；證人庚○○於本院審理中結證稱：案發當天，
    伊因戊○○要介紹告訴人與伊認識而前往上開社區，一開始
    ，伊、戊○○與己○○在社區中庭等告訴人，等告訴人來了
    以後正要開始談時，被告就過來找告訴人，並與告訴人就公
    共事務發生爭執，二人在吵架並互罵，被告有說「幹」或「
    幹你娘」之字眼，但因時間久遠，且當時一片混亂，伊已經
    不記得究竟是「幹」或「幹你娘」，至於當時究竟為被告先
    罵人還是告訴人先罵人，伊已經不記得了，但經辯護人提示
    伊偵查筆錄後，案發當時應該是被告先罵等語（見本院卷第
    三六頁至第三八頁）；證人己○○於偵查中到庭結證稱：伊
    為上開社區之住戶，案發當天，伊約朋友在中庭談網路百貨
    之事，告訴人係最慢到場，告訴人還沒坐下來，伊就看到被
    告很兇地衝過來，被告有罵告訴人三字經，是含糊地罵了「
    幹」字等語（見臺灣臺北地方法院檢察署九十六年度他字第
    三八九六號卷第一○頁）；證人己○○於本院審理中結證稱
    ：案發當時，伊為上開社區之住戶，伊本來不認識告訴人，
    案發當天，是庚○○之友人戊○○要介紹伊與告訴人第一次
    見面認識，所以就約在社區中庭見面。案發當時，告訴人拿
    了吃的東西在中庭正準備吃，伊與戊○○、庚○○及告訴人
    剛介紹完彼此後，被告就從旁邊氣沖沖地走過來與告訴人為
    社區之事大聲吵起來，伊與被告距離大約三公尺遠，中間還
    隔三、四人大聲吵架，伊有遠遠看到被告的嘴型是罵「幹」
    一次，但因為距離太遠所以沒有聽清楚聲音，而伊在偵查中
    說被告一直罵，是指被告與告訴人一直在吵架，不是被告一
    直在罵「幹」字等語（見本院卷第五九頁背面至第六一頁）
    ，經核對告訴人、證人戊○○、己○○、庚○○於警詢、偵
    查及本院審理中所為之上開陳述，對於被告確實有出言辱罵
    告訴人一次、被告先罵告訴人後，告訴人才罵被告二次「幹
    你娘」之重要情節均為一致之陳述，雖告訴人、證人戊○○
    、己○○、庚○○對被告當時究係罵「幹」或「幹你娘」之
    細節略有出入，然此涉及告訴人與證人戊○○、己○○、庚○○與被告出言時之距離遠近及個人之聽力，尚難以告訴人
    、證人戊○○、己○○、庚○○上開證述情節略有出入即認
    渠等證述均不可採，又證人戊○○、己○○、庚○○若有偏
    袒告訴人之意，則證人戊○○、己○○、庚○○為何於警詢
    、偵查及審理過程中對於告訴人曾出言辱罵被告一節亦均為
    肯定之陳述，況經本院應被告要求將被告送內政部警政署刑
    事檢查局為測謊之鑑定，經施測人員採數據分析法比對，分
    析測試之結果，被告對於「（問：你有沒有在社區中庭對她
    （指丙○○）講（幹你娘）這三個字？）答：沒有。」、「
    （問：有關本案，你有無在社區中庭對她（指丙○○）講（
    幹你娘）這三個字？）答：沒有。」之問題均呈不實反應，
    亦有內政部警政署刑事警察局於九十六年十一月十二日所發
    刑鑑字第○九六○一七一五七八號函覆鑑定書等資料在卷可
    參，是本案被告確曾於案發當時，在案發地點以「幹你娘」
    之語公然侮辱告訴人，堪以認定，被告上開所辯，顯與事實
    不符，難以憑採。
  (2)至於證人辛○○、丁○○、甲○○部分，均經本院依職權傳
    喚到庭具結作證，證人辛○○、丁○○、甲○○於本院審理
    中均結證稱：被告先進入中庭與告訴人發生爭執，伊見發生
    爭執，才從社區大廳進入中庭，而社區大廳與中庭相隔一道
    門，僅能聽到吵雜聲，並無法聽到被告與告訴人之前發生爭
    執之內容等語（見本院九十七年一月十七日審判筆錄），是
    證人辛○○、丁○○、甲○○固均證稱：在中庭期間並未聽
    到被告辱罵告訴人三字經等語，然因證人辛○○、甲○○、
    丁○○均係在被告與告訴人發生爭執之後階段始到場，自難
    以證人辛○○、甲○○、丁○○上開證詞即認被告於案發時
    與告訴人發生爭執時不曾出言辱罵告訴人。
  (三)綜上所述，本件事證業已明確，被告犯行堪以認定。
二、查被告行為後，刑法業經立法院通過修正，於九十四年二月
    二日經總統公布修正，並自九十五年七月一日生效，就刑法
    第三百零九條第一項罰金刑部分，因刑法第三十三條第五款
    之修正，上開規定法定刑之最低法定刑度提高為新臺幣一千
    元，經比較上開法律變更之情形，以九十五年七月一日修正
    生效前之規定對於被告較為有利，依據修正後刑法第二條第
    一項前段之規定，即應適用九十五年七月一日修正生效前之
    上開刑法規定，合先敘明。
三、核被告所為，係犯刑法第三百零九條第一項之公然侮辱罪。
    爰審酌被告於偵查及本院審理中均矢口否認犯行，且無悔意
    ，犯後態度不佳，另參以被告犯罪動機、手段及對於告訴人
    名譽所生危害程度等情狀，量處如主文所示之刑，易科罰金
    部分，新刑法刪除「因身體、教育、職業、家庭之關係或其
    他正當事由，執行顯有困難者」之要件，並將易科罰金之折
    算標準，由原配合罰金罰鍰提高標準條例第二條（九十五年
    七月一日刪除生效）規定之銀元一百元至銀元三百元折算一
    日，提高為新臺幣一千元、二千元或三千元折算一日，是依
    修正後刑法第二條第一項前段之規定，應適用修正前之刑法
    第四十一條第一項前段之規定，諭知易科罰金之折算標準。
四、另本案被告犯罪時間在九十六年四月二十四日之前，亦無其
    他不合中華民國九十六年罪犯減刑條例所定不得減刑之情形
    ，爰依中華民國九十六年罪犯減刑條例第二條第一項第三款
    、第七條、第九條併與宣告減刑如主文所示。
據上論斷，應依刑事訴訟法第四百五十二條、第二百九十九條第
一項前段、修正後刑法第二條第一項前段、第三百零九條第一項
、修正前第四十一條第一項前段，刑法施行法第一條之一，修正
前罰金罰鍰提高標準條例第二條，現行法規所定貨幣單位折算新
臺幣條例第二條，中華民國九十六年罪犯減刑條例第二條第一項
第三款、第七條、第九條，判決如主文。
本案經檢察官王鑫健到庭執行職務
中    華    民    國    97    年    1     月    31    日
                        臺灣臺北地方法院刑事第八庭
                            法  官  唐于智
如不服本判決，應於判決送達後10日內，向本院提出上訴狀。
上正本證明與原本無異。
                            書記官  李玟郁
中    華    民    國    97    年    2     月    12    日
附錄本案論罪法條
刑法第309條第1項
公然侮辱人者，處拘役或300 元以下罰金。


司法院資訊處製作；財團法人民間司法改革基金會備份。
